【裁判字號】    91,訴,542
【裁判日期】    920425
【裁判案由】    偽造文書等
【裁判全文】
臺灣士林地方法院刑事判決                          九十一年度訴字第五四二號
    公  訴  人  臺灣士林地方法院檢察署檢察官
    被      告  戊○○
右列被告因竊盜等案件，經檢察官提起公訴（九十年度偵字第一一二九八號），本院
判決如左：
    主  文
戊○○行使偽造私文書，足以生損害於公眾及他人，處有期徒刑陸月，如易科罰金以
參佰元折壹日，緩刑參年。
被訴竊盜部分無罪。
    事  實
一、戊○○與丙○○係夫妻關係，戊○○明知其夫丙○○並未同意將丙○○所有、坐
    落台北市○○區○○段一小段二七八地號土地及其上建號四二五六即門牌號碼台
    北市○○區○○路一段二一七巷十九號二樓之房地所有權贈與之，而戊○○前於
    民國九十年四月間因幫忙丙○○辦理所有權狀補發事由而持有丙○○所有之土地
    、建物所有權狀、印鑑證明及印章，尚未返還，竟於同年六月十一日持上揭土地
    、建物所有權狀、丙○○之印鑑證明及印章，至位於台北市○○路三五七巷一號
    之台北市中山地政事務所，以丙○○之名義填載土地登記申請書、土地贈與所有
    權移轉契約書、建築改良物贈與所有權移轉契約書，並盜用丙○○之印章於上揭
    文書上，以表示丙○○同意贈與其所有之上揭不動產予戊○○，而辦理所有權移
    轉登記，以此明知為不實之事項，使承辦公務員為形式審查後，將之登載於職務
    上所掌之土地、建物登記簿上，完成所有權移轉登記，足以生損害於丙○○及地
    政機關對於地政資料管理之正確性。
二、案經丙○○訴由臺灣士林地方法院檢察署檢察官偵查起訴。
    理  由
一、有罪部分：
    訊據被告戊○○坦承於上揭時地至台北市中山地政事務所辦理本件所有權移轉登
    記之事實，惟否認有何偽造文書之犯行，辯稱：伊配偶即告訴人丙○○年紀大了
    ，怕以後課遺產稅，而其子女都不願意登記為所有權人，就登記予伊，是告訴人
    同意的，伊遂與告訴人二人相偕至地政事務所辦理，伊並未有何偽造文書之犯行
    等語。經查：
    (一)被告曾於上揭時、地以贈與為由辦理本件所有權移轉登記乙節，業據被告自承
      在卷，復有台北市中山地政事務所九十二年三月三十一日北市中地三字第０九
      二三０五一二七００號函暨檢附之九十年內字第一三六四０號移轉登記申請資
      料一份在卷可稽。
    (二)告訴人丙○○並未同意被告辦理移轉登記，亦未於上揭時日陪同被告前往地政
      事務所乙節，業據告訴人丙○○迭於偵查及本院訊問中（見本院九十二年四月
      九日訊問筆錄）證稱明確，又告訴人因病住院未克於審理時到庭，本院及公訴
      人並赴榮民總醫院訊問，其雖身體羸弱，話語不多，惟作證時猶語氣堅定，念
      茲在茲在於索回其所有之房地所有權，況且，告訴人於訊問時就未來如何處理
      房地乙節，除表示將給子女之外，甚猶表示亦應給被告應有之部分（見本院九
      十二年四月九日訊問筆錄），顯見告訴人態度之公允，提出告訴非意在誣陷被
      告，其證詞之可信度極高。又告訴人雖於九十年十二月二十七日之偵查庭曾一
      度表示不欲告訴，並稱辦理登記之事伊記不清楚了云云，惟查，告訴人在此先
      前及嗣後之歷次證詞，均證稱並未同意辦理之情，而該次偵查庭告訴人係與被
      告一同出庭，念及夫妻之情而不願當面難堪，亦人之常情，況告訴人斯時已年
      逾八十高齡，其意思之表示尤應綜合全意旨以探求其真意，尚難以其一度之保
      留，而遽認其證詞不可採。
    (三)本案被告雖一再辯稱告訴人確有同意移轉登記，而告訴人則證稱並未同意（如
      上所述），本案應再審酌者，乃告訴人同意與否之動機。查告訴人與被告育有
      四名子女，是以，縱告訴人有意規避往生後之遺產稅，則何以未考慮登記予其
      子女，卻獨登記予妻子之被告？而證人即其等之子甲○○於審理中證稱：「（
      有無聽過你父親說把房子移轉給你母親？）沒有，但我常常聽到我父母及家人
      在討論房子到底要如何處分，說法有好多種，有一次我父母也有說要把房子移
      轉給我，但都沒有明確的結論」，證人丁○○於本院審理中亦證稱：「（你有
      無聽過你父親要把內湖的不動產贈與給被告？）沒有。先前在我父親來跟我住
      過的一段時間，我有聽到他說房子要給我兒子或我弟弟」等語（見本院九十二
      年四月十一日審理筆錄），益徵被告所辯可疑。況且，被告與告訴人數十年來
      感情不睦，被告甚且多年前已在外租賃而居，於辦理登記之際尚與某男姓友人
      租屋居住在台北市○○市○○路二號三樓，此業經告訴人、證人丁○○、甲○○證稱在卷，準此，告訴人於此背景下焉有於生前急欲將所有權移轉登記予被
      告之理？是以，告訴人證稱未表同意乙節，應較可採。
    (四)再查，本件房地因係國民住宅之故，於辦理登記之際，台北市政府曾函示同意
      申請移轉登記，而該函文正本送達予「丙○○」時，送達處所係「台北縣新莊
      市○○路二號三樓」，然查，該址乃被告與其男性友人之居住處所，反之，告
      訴人從未居住在新莊乙節，業據告訴人及證人丁○○、甲○○證明，是以，果
      若告訴人確有同意且參與上揭之移轉登記，焉有將其處所記載於其未曾居住之
      新莊地址，由此亦證本件登記應係被告隱瞞告訴人擅自所為。
    綜上，被告所辯係經告訴人同意乙節，核與調查證據結果不符，本件事證明確，
    被告犯行應堪確定。
二、核被告所為，係犯刑法第二百十六條、第二百十條之行使偽造私文書及第二百十
    四條之使公務員登載不實罪。被告盜用告訴人印章之行為為偽造私文書之部分行
    為，不另論罪，被告偽造私文書後持以行使，偽造之低度行為為行使之高度行為
    所吸收，不另論罪。被告先後偽造土地登記申請書、土地贈與所有權移轉契約書
    、建築改良物贈與所有權移轉契約書，均係為偽辦系爭房地所有權之同一目的，
    故先後數行為，應認係為達成移轉房地目的之接續行為。又被告意在辦理不實之
    移轉登記，其所犯行使偽造私文書罪及使公務員登載不實罪間，有方法結果之牽
    連關係，應依刑法第五十五條規定，從較重之行使偽造私文書罪處斷。爰審酌被
    告犯罪之動機緣於夫妻感情不睦，而欲不法取得所有權、所為對其夫即告訴人已
    產生損害且影響地政資料管理之正確性，被告雖否認犯罪惟態度尚稱良好，且已
    當庭與告訴人達成民事和解返還本件房地所有權予告訴人，告訴人亦表示原諒被
    告等一切情狀，量處如主文所示之刑，並諭知易科罰金之折算標準。末查被告前
    未曾受任何有期徒刑以上刑之宣告，此有臺灣高等法院被告全國前案紀錄表一份
    存卷可考，且已與告訴人達成民事和解，其經此偵、審之教訓，自當知所惕勉而
    無再犯之虞，本院綜核各情認上開對被告所宣告之刑以暫不執行為適當，故併予
    宣告緩刑三年，以啟自新。
乙、無罪部分：
一、公訴意旨另以：被告於八十九年九月間某日，意圖為自己不法之所有，在台北市
    內湖區○○路○段二一七巷十九號二樓之住處，竊取告訴人即被告女兒乙○○所
    有、置放於該處儲藏室之窗簾二組（價值新台幣一千三百二十元），得手後持至
    其位於台北縣新莊市○○路二號三樓之租處，分別懸掛於廚房及臥室供己使用，
    因認被告涉有刑法第三百二十條第一項之竊盜罪嫌。
二、按犯罪事實應依證據認定之，無證據不得推定其犯罪事實；不能證明被告犯罪者
    ，應諭知無罪之判決，刑事訴訟法第一百五十四條、第三百零一條第一項分別定
    有明文。再認定不利於被告之事實，須依積極證據，苟積極證據不足為不利於被
    告事實之認定時，即應為有利於被告之認定，更不必有何有利之證據；告訴人之
    告訴，係以使被告受刑事訴追為目的，故其陳述是否與事實相符，仍應調查其他
    證據以資審認（最高法院三十年上字第八一六號、五十二年台上字第一三００號
    著有判例可資參照）。
三、訊據被告坦承於上揭時、地自內湖路住所之儲藏室取走上揭窗簾使用之情，惟否
    認有何竊盜犯行，辯稱：告訴人乙○○數年來的生活費用都是伊給付的，而家中
    置放在儲藏室的東西，大家（指家人）都用來用去，伊於八十九年九月間拿去使
    用後，告訴人乙○○也早就知道，並未說什麼，是因為告訴人乙○○向伊索錢未
    果，才提出告訴，伊並無竊盜故意等語。經查：
    (一)被告與告訴人乙○○為母女，而依刑法第三百二十四條第二項規定親屬間竊盜
      罪為告訴乃論。本件告訴人係於九十年十一月六日提出告訴，而被告雖辯稱伊
      於八十九年九月使用窗簾後，未幾，告訴人即已知悉等語，惟告訴人乙○○堅
      稱是在九十年十一月間知悉，是尚無證據證明本件告訴人乙○○之告訴已逾告
      訴期間，合先敘明。
    (二)上揭窗簾乃告訴人乙○○委託其姐姐吳淑芬自日本購得，嗣後因未使用而置放
      在家中儲藏室，被告即告訴人乙○○之母親乃於八十九年九月間取去使用乙節
      ，業據告訴人乙○○於偵查中證述明確，且有窗簾照片二幀在卷可證，被告亦
      不爭執，應堪認定。
    (三)本案應予審酌者，乃被告究竟有無竊盜之故意。查告訴人乙○○自稱上揭窗簾
      乃於八十五至八十七年間陸續購得，而告訴人乙○○自八十五年七月一日起迄
      九十二年一月止擔任台灣人壽保險股份有限公司（簡稱台灣人壽保險公司）之
      展業人員，與公司為委任契約之法律關係，無固定之經常性給與，任職期間八
      十六年間僅有七月及八月二個月份有薪資所得（分別為三百二十二元及六萬四
      千五百七十九元），自八十六年八月迄八十九年七月止達三年期間，除了八十
      八年十二月份有十五元之薪資之外，均無薪資所得，此有台灣人壽保險公司九
      十二年四月二日九二台壽展字第０一三六號函暨檢附之薪資明細各一件附卷可
    稽，準此，告訴人乙○○於購買窗簾期間及嗣後，並無足供其個人生活費用之
      收入，再徵諸被告之夫丙○○當時年逾七十五歲，常理應無工作，而告訴人乙○○之胞兄丁○○已遷出家中，胞姐吳淑芬及胞弟甲○○復均在國外求學未居
      住家，因此，被告辯稱告訴人乙○○無固定收入，向來由伊供給費用乙節，尚
      非子虛，是以，被告基此事實而相信得以使用告訴人乙○○之窗簾，就其主觀
      之認識而言，亦非無據。又被告於取走窗簾之際雖有居住在台北縣新莊市該址
      之事實，惟斯時被告有時亦居住在內湖路之家中，業據證人甲○○、丁○○證
      明。至於被告與告訴人內湖路住家物品之使用情形，證人即被告之子甲○○於
      本院審理中證稱：「（你們家的家具用品，有無清楚劃分？）沒有，家裡的日
      常用品都是大家在使用，例如廁所的衛生紙也不會去管何人出錢買的，還有乙○○用的枕頭、寢具，有她買的也有我買的，有我買的放在儲藏室乙○○拿去
      用，我大哥丁○○搬到淡水，也有拿東西去用，家中東西根本無法明確劃分」
      等情，所證核與一般常情相符。至於證人丁○○證稱：「（內湖住處有無劃分
      家中物品使用情形？）沒有規定誰可以使用，但是家人爭執，情緒不好時，就
      會去說什麼東西是誰買的」等語，惟縱告訴人乙○○單方確實不同意，亦無證
      據證明被告斯時明確知悉「告訴人乙○○不同意其使用該窗簾」乙節，至於公
      訴人所論「被告與告訴人乙○○因訴訟交惡，告訴人根本不可能同意被告使用
      」乙節，經查，告訴人乙○○是於九十一年五月間因傷害直系尊親屬案件，經
      檢察官偵查，此有告訴人乙○○之臺灣高等法院被告全國前案紀錄表一份在卷
      可徵，該案係本件事實發生之後近二年之事，是亦難認定二人於本件確有交惡
      。
    綜上，本院查無證據證明被告自家中儲藏室取走告訴人乙○○所有之窗簾，係基
    於竊盜之故意，亦難認其有何不法所有之意圖，揆諸前揭說明，不能證明被告犯
    罪，應諭知無罪之判決。
據上論斷，應依刑事訴訟法第三百零一條第一項、第二百九十九條第一項前段，刑法
第二百十六條、第二百十條、第二百十四條、第五十五條、第四十一條第一項、第七
十四條第一款，罰金罰鍰提高標準條例第一條前段、第二條，判決如主文。
本案經檢察官張惠菁到庭執行職務
中      華      民      國    九十二    年      四      月    二十五    日
                      臺灣士林地方法院刑事第二庭
                                      法  官  王  梅  英
右正本證明與原本無異。
如不服本判決，應於判決送達後十日內，向本院提出上訴狀。
                                      書記官  朱  曉  群
中      華      民      國    九十二    年      四      月    二十八    日
附錄本判決論罪科刑依據之法條：
刑法第二百十六條
行使第二百十條至第二百十五條之文書者，依偽造、變造文書或登載不實事項或使登
載不實事項之規定處斷。
刑法第二百十條
偽造、變造私文書，足以生損害於公眾或他人者，處五年以下有期徒刑。
刑法第二百十四條
明知為不實之事項，而使公務員登載於職務上所掌之公文書，足以生損害於公眾或他
人者，處三年以下有期徒刑、拘役或五百元以下罰金。


司法院資訊處製作；財團法人民間司法改革基金會備份。
